【裁判字號】    96,訴,367
【裁判日期】    970627
【裁判案由】    確認債權不存在
【裁判全文】
臺灣屏東地方法院民事判決               96年度訴字第367號
原      告  丁○○
訴訟代理人  黃政雄律師
被      告  臺灣新光商業銀行股份有限公司
法定代理人  乙○○
訴訟代理人  戊○○
訴訟代理人  丙○○
當事人間請求確認債權不存在事件，本院於民國97年6 月13日言
詞辯論終結，判決如下：
    主  文
原告之訴駁回。
訴訟費用由原告負擔。
    理  由
一、原告主張：
（一）訴外人張慶鴻前為保證責任屏東縣屏東市第一信用合作社
      （已改為臺灣新光商業銀行股份有限公司，以下仍簡稱屏
      市一信）九如分之職員，張慶鴻前受被告之委任，處理授
      信貸放款事宜。茲因張慶鴻知悉原告丁○○於民國（下同
      ）84年8 月9 日，以配偶顏陳麗琴所有坐落屏東縣鹽埔鄉
      ○○段九五之二地號土地，設定抵押予屏市一信九如分社
      辦理貸款，經該社核定原告之借貸額度為新台幣（下同）
      八百萬元。豈料張慶鴻竟利用其職務之便，未經原告同意
      而利用電腦作業，將每筆貸款均直接撥入原告丁○○約定
      之本人帳號，嗣從原告丁○○帳戶轉出或領現之取款條上
      盜蓋原告其本人所留之印鑑，而領取上開借款之款項，並
      花費殆盡，造成原告負債之損害。
（二）上開情事迄至88年10月間，原告接獲鈞院88年拍字第2250
      號聲請拍賣抵押物事件時，始知悉上情。原告遂委由立法
      委員向財政部陳情，並經由中央存款保險股份有限公司於
      89年9 月30日所做之檢查報告，即可查知被告該分社放款
      經辦人員在撥款通知書上未確實核對印鑑，作業程序上有
      欠妥善之缺失。
（三）本件依台灣屏東地方法院檢察署89年度偵字第1160、6565
      號偵查卷內，中央存款保險股份有限公司於89年9 月30日
      所做之檢查報告；該報告上所列載之【 (5) 85.2.26撥20
      0 萬元入丁○○帳戶，當日即轉入甲○○帳戶。(6)85.3
      .13 撥100 萬元入丁○○帳戶，當日即跨行匯款至華信銀
      行高雄分行振宗營造有限公司。】等檢查之項目。因該二
      筆借款於「撥入原告丁○○帳戶後，另有轉帳或匯款之資
      料」，即有足資佐證之證人及相關提領資料，故『系爭該
      二筆借款金額』原告提出作為本件確認訴訟之標的。
（四）綜上所陳，原告顯無分別於上開時點向被告貸款二百萬元
      及一百萬元之意思甚明，故兩造間亦因借貸意思表示並未
      互相一致，致各該消費借貸關係並未成立。玆因原告借款
      抵押之標的已遭被告查封、進行拍賣中，故原告自有起訴
      確認本件借款債權不存在之法律上利益。
（五）以上有原告提出之財政部函影本、中央存款保險股份有限
      公司（89年9 月30日所做之檢查）影本、台灣屏東地方法
      院檢察署89年度偵字第1160、6565號偵查卷內第184 頁證
      人甲○○之證詞訊問筆錄影本各乙份等為證。並聲明：確
      認被告對原告就85年2 月26日所貸金額為200 萬元、85年
      3 月13日所貸金額為100 萬元之借款債權（下稱系爭借款
      債權）不存在。
二、被告抗辯：
（一）系爭借款債權係原告於84年12月14日邀同訴外人顏陳麗琴
      、張慶鴻為連帶保證人向被告辦理貸款，額度800 萬元整
      ，動用方式為循環動用，自84年12月14日起至87年12月14
      日止期間3 年，屆期乙次清償，惟屆期後原告未為清償，
      後於88年3 月1 日上開三人又與本行簽訂借款展期約定書
      ，約定將上開借款期限展延至90年12月14日止，後原告未
      依約清償利息，被告遂於88年間依督促程序，向鈞院聲請
      核發支付命令，請求原告給付借款，案經鈞院以88年度促
      字第16633 號受理，並已確定在案，合先敘明。
（二）按訴訟標的於確定之終局判決中經裁判者，除法律別有規
      定外，當事人不得就該法律關係更行起訴；原告之訴之訴
      訟標的為確定判決之效力所及者，法院應以裁定駁回之；
      債務人對於支付命令未於法定期間合法提出異議者，支付
      命令與確定判決有同一之效力，此觀民事訴訟法第249 條
      第1 項第7款 、第400 條、第521 條第1 項之規定自明。
      是就訴訟標的之法律關係，經本案之終局判決加以裁判確
      定者，即生既判力，當事人不得就已判決之法律關係更行
      起訴，此即訴訟法上之一事不再理原則，而識別新訴與確
      定判決之訴訟標的是否相同，非以兩者請求之內容完全相
      同者為限，即後訴係就同一訴訟標的，求為與前訴內容可
      以代用之判決，亦屬包含在內。故確定支付命令之效力既
      與確定判決同，其經核發該支付命令之法律關係，當事人
      自不得就之更行起訴，如更行起訴，其訴即屬不合法；又
      命債務人為給付之確定判決，就給付請求權之存在有既判
      力，依民事訴訟法第400 條第1 項之規定，債務人不得對
      於債權人更行提起確認該給付請求權不存在之訴。（最高
      法院84年度台上字第2154號裁判要旨、最高法院26年渝上
      字第1161號判例意旨參照）。原告就系爭支付命令未於法
      定期間提出異議，系爭支付命令與確定判決有同一效力，
      之後原告再提起本件確認債權不存在之訴，顯係就確定判
      決效力所及之訴訟標的重行起訴。
（三）以上有被告提出之借據、借款展延約定書、擔保放款明細
      帳表、本院88年度促字第16633 號支付及確定證明書影本
      各乙份等為證。並聲明：原告之訴駁回。
三、兩造不爭執之事實：
（一）原告丁○○於84年8 月9 日，以配偶顏陳麗琴所有坐落屏
      東縣鹽埔鄉○○段九五之二地號土地，設定抵押予屏市一
      信九如分社辦理貸款，經該社核定原告之借貸額度為新台
      幣（下同）八百萬元。
（二）原告借款抵押之標的已遭被告查封、進行拍賣中。
四、兩造爭執之事項：
（一）被告銀行於 (1) 85.2.26撥200 萬元入丁○○帳戶，當日
      即轉入甲○○帳戶。 (2) 85.3.13撥100 萬元入丁○○帳
      戶，當日即跨行匯款至華信銀行高雄分行振宗營造有限公
      司，上開二筆借款是否已經清償，而債權業已不存在？
（二）系爭借款債權是否為本院88年度促字第16633 號確定支付
      命令之效力所及？
五、本院之判斷：
（一）按確認之訴非原告有即受確認判決之法律上利益者，不得
      提起。所謂即受確認判決之法律上利益，係指法律關係之
      存否不明確，原告主觀上認其在法律上之地位有不安之狀
      態存在，且此種不安之狀態，能以確認判決將之除去者而
      言，若縱經法院判決確認，亦不能除去其不安之狀態者，
      即難認有受確認判決之法律上利益（最高法院52年台上字
      第1240號判例意旨參照）。本件原告主張兩造間之系爭借
      款債權，借貸意思表示並未互相一致，致各該消費借貸關
      係並未成立，且原告借款抵押之標的已遭被告執行查封、
      拍賣中，目前仍經本院以96年度7756號執行中，則原告提
      起本件確認之訴，藉以排除此項法律上之不安狀態，即應
      認為有提起確認判決之法律上利益。從而，原告提起本件
      確認之訴，於法尚無不合。
（二）原告主張系爭借款經被告銀行於 (1)85.2.26 撥200 萬元
      入原告丁○○帳戶，當日即轉入訴外人甲○○帳戶。 (2)
      85.3.13 撥100 萬元入原告丁○○帳戶，當日即跨行匯款
      至華信銀行高雄分行振宗營造有限公司。又訴外人甲○○
      於台灣屏東東地方法院檢察署89年度偵字第1160、6565號
      偵查中證稱已將系爭借款還給被告銀行之事實，固據其提
      出台灣屏東地方法院檢察署89年度偵字第1160、6565號偵
      查卷內，中央存款保險股份有限公司於89年9 月30日所做
      之檢查報告及第185 頁偵訊筆錄影本等為證；惟被告對於
      系爭借款已匯給原告乙節，雖不爭執，但否認原告已還清
      系爭借款。
（三）本件之爭點在於系爭借款是否已經清償，而債權業已不存
      在？經查：依據原告之上開偵查筆錄影本，經本院調閱該
      偵查卷宗（張慶鴻偽造文書等案件）第18 5頁甲○○筆錄
      確有記載「問以：95年2 月26日顏員（原告）借二百萬元
      轉入你帳戶何因？答以：亦是同一情形找張員（張慶鴻）
      借，錢已還。」「問以：85年3 月13日顏員借一百萬元並
      匯入華信銀行高雄分行振宗營造有限公司是何因？答以：
      這筆是振宗營造負責人找我調借，我亦是找張員，此筆錢
      已還，但較慢還款。」等語；惟查訴外人甲○○係以證人
      之身份在該案偵查中作證調借系爭借款之情形。雖有言及
      「錢已還清」云云，但未據提出證明如何還清系爭借款，
      且訴外人張慶鴻經檢察官不起訴處分確定在案，該處分書
      內亦未見甲○○或他人（包括原告）有還清系爭借款之記
      載，顯難僅憑甲○○在刑案偵查中之證言，遽認系爭借款
      已經還清。況查甲○○並於本院審理中到庭結稱：系爭借
      款是否已清償，因時間太久，伊已忘記等語。從而，原告
      主張訴外人甲○○已還清系爭借款，系爭借款債權已不存
      在云云，即難採信。
六、綜上所述，原告訴請確認被告對原告就85年2 月26日所貸金
    額200 萬元、85年3 月13日所貸金額100 萬元之借款債權不
    存在，並無理由，應予駁回。
七、本件判決之基礎已臻明確，兩造其餘之攻擊防禦方法及爭執
    事項，核與判決結果無影響，毋庸逐一論列，併此敘明。
八、據上論結，本件原告之訴為無理由，依民事訴訟法第78條，
    判決如主文。
中    華    民    國    97    年    6     月    27    日
                  民事第二庭    法  官  胡晏彰
正本係照原本作成。
如對判決上訴，須於判決送達後20日內向本院提出上訴狀，其未
表明上訴理由者，應於提出上訴後20日內向本院補提理由書狀。
                                書記官  顏子仁
中    華    民    國    97    年    6     月    27    日


司法院資訊處製作；財團法人民間司法改革基金會備份。
